臺灣彰化地方法院刑事判決　　　　　　　99年度易字第1271號
公　訴　人　臺灣彰化地方法院檢察署檢察官
被　　　告　黃賽金
上列被告因偽造文書案件，經檢察官提起公訴（99年度偵緝字第
632號），本院判決如下：
    主  文
黃賽金共同行使明知為不實之事項，而使公務員登載於職務上所
掌之公文書，足以生損害於公眾，處有期徒刑肆月，如易科罰金
，以銀元佰元即新臺幣玖佰元折算壹日；減為有期徒刑貳月，
如易科罰金，以銀元佰元即新臺幣玖佰元折算壹日。
    犯罪事實
一、黃賽金為大陸地區成年女子，為得在臺灣地區居留，經由臺
    灣地區婚姻仲介業者蔡宗信（已於民國94年6 月10日死亡）
    介紹臺灣地區成年男子沈嘉仁（已死亡，涉犯偽造文書等罪
    業經本院以98年簡字1951號判決確定），與沈嘉仁均明知彼
    此並無結婚真意，竟仍與沈嘉仁共同基於行使使公務員登載
    不實文書之犯意聯絡，於91年11月20日，在大陸地區福建省
    公證處辦理結婚登記，取得該公證處於同日所發給之（2002
    ）寧蕉證內字第1506號結婚公證書後，由沈嘉仁先行於翌（
    21 ） 日返臺，並於同年12月19日持前揭公證書前往財團法
    人海峽交流基金會（下簡稱海基會）辦理大陸地區結婚公證
    書之認證，經辦妥取得海基會之證明書後，再於同年月23日
    持前揭經海基會認證之證明、大陸結婚公證書等文件，至彰
    化縣彰化市戶政事務所，填寫結婚登記申請書，辦理與黃賽
    金之結婚戶籍登記，使該戶政事務所不知情之承辦公務員將
    沈嘉仁與黃賽金虛偽締結婚姻關係之不實事項，登載於職務
    上所掌之戶籍謄本公文書上，足以生損害於戶政機關對戶籍
    管理之正確性。而沈嘉仁取得上開不實戶籍謄本後，隨即於
    同年月31日持身分證件及上開不實戶籍謄本等資料，向前內
    政部警政署入出境管理局（下稱入出境管理局，現為內政部
    入出國及移民署）以配偶來臺探親為由，申請大陸地區女子
    黃賽金入境，並填寫「大陸地區人民進入臺灣地區旅行證申
    請書」及「大陸地區人民進入臺灣地區保證書」，並依入出
    境管理局通知補正其他證明文件後，使黃賽金順利於92年9
    月27 日 入境臺灣。嗣於98年5 月間某日，經彰化縣警察局
    彰化分局民生路派出所警員黃卯生依法前往沈嘉仁住處進行
    查訪，發現黃賽金未按址居住且行蹤不明，經通知沈嘉仁到
    案說明，始悉上情。
二、案經彰化縣警察局彰化分局報告臺灣彰化地方法院檢察署檢
    察官偵查起訴。
    理  由
一、證據能力之審酌：
  (一)按「被告以外之人於審判外之言詞或書面陳述，除法律有規
    定者外，不得作為證據。」，刑事訴訟法第159 條第1 項固
    定有明文。惟按「被告以外之人於審判外之陳述，雖不符前
    4 條之規定，而經當事人於審判程序同意作為證據，法院審
    酌該言詞陳述或書面陳述作成時之情況，認為適當者，亦得
    為證據。當事人、代理人或辯護人於法院調查證據時，知有
    第159 條第1 項不得為證據之情形，而未於言詞辯論終結前
    聲明異議者，視為有前項之同意。」，刑事訴訟法第159 條
    之5 亦規定甚明。本件證人沈嘉仁、陳俊仁於警詢之供述，
    均屬被告以外之人於審判外之言詞陳述；另搜索扣押筆錄、
    扣押物品目錄表係警員搜索時依據現場狀況警員黃卯生之職
    務報告，亦屬被告以外之人於審判外之陳述，惟公訴人、被
    告於本院調查證據時，知有上情而未於言詞辯論終結前聲明
    異議，本院審酌該等陳述係執法機關依法定程序做成，並無
    何違法不當之處，亦無不足採信之情況，認以之做為證據，
    應屬適當，該等陳述應有證據能力。
  (二)證人沈嘉仁、陳俊仁於偵訊中之證詞，亦屬被告以外之人於
    審判外之陳述，依刑事訴訟法第159 條第1 項之規定，本不
    得做為證據。惟按被告以外之人於偵查中向檢察官所為之陳
    述，除顯有不可信之情況者外，得為證據，刑事訴訟法第
    159 條之1 第2 項定有明文。上開陳述均係在檢察官前所做
    成，並均有具結擔保其陳述之正確性，並無何顯不可信之情
    況，依前開法條意旨，自得做為證據。
  (三)本件卷附中華人民共和國福建省寧德市公證處之公證書、彰
    化縣彰化市戶政事務所91年12月23日結婚登記申請書、彰化
    縣彰化市○○○路118 號戶籍謄本、大陸地區人民進入臺灣
    地區旅行證申請書、大陸地區人民進入臺灣地區保證書、流
    動人口登記聯單等，均屬書證，且無違法取得之情形，均具
    證據能力。
  (四)本件所引其餘證據，公訴人、被告及辯護人均不爭執證據能
    力，亦無違法取得或其他不得做為證據之事由，均有證據能
    力，應予敘明。
二、訊據被告矢口否認有何偽造文書之犯行，辯稱：伊與沈嘉仁
    並非協議假結婚，伊確實有與沈嘉仁一同住在彰化市○○○
    ○路租屋處，後來因為沈嘉仁沒有經過房東同意拜神明，房
    東很生氣不租，伊才上去臺北，沈嘉仁在亂講話云云。然查
    ：
  (一)被告與沈嘉仁於91年11月20日在大陸地區福建省公證處辦理
    結婚登記，取得該公證處核發之公證書後，由沈嘉仁持前揭
    公證書前往海基會認證，再於同年月23日持前揭經海基會認
    證之證明、大陸結婚公證書等文件，至彰化縣彰化市戶政事
    務所，填寫結婚登記申請書，辦理被告與沈嘉仁之結婚戶籍
    登記等情，業據被告於本院審理中供承不諱，核與證人即另
    案被告沈嘉仁於警詢及偵訊中所言相符，並有上開中華人民
    共和國福建省寧德市公證處之公證書、彰化縣彰化市戶政事
    務所91年12月23日結婚登記申請書各1 份附卷可稽（見98年
    度偵字第5604號偵卷19頁至第第20頁、第25頁至第26頁）。
  (二)被告雖以前詞置辯，然被告黃賽金前於偵訊時供稱：伊剛來
    台時確實住在辭修北路好幾年，是後來沈嘉仁生病伊才外出
    工作等語（見99年度偵緝字第632 號偵卷第5 頁至第6 頁）
    ；後於本院審理時始改稱：伊前幾年有確實住在辭修北路那
    裡，後來因為沈嘉仁沒有經過房東的同意就在房子裡面拜神
    明，房東很生氣不租，伊就去臺北等語（見本院卷第35頁）
    ，其所辯前後矛盾，已屬顯然。而同案被告沈嘉仁於警詢時
    指稱：伊是透過陳俊仁介紹至大陸地區與黃賽金結婚，一到
    大陸後就立刻與其結婚，陳俊仁說如伊能以結婚之名義帶黃
    賽金進入臺灣，便能有5 萬元的報酬。黃賽金說來台的目的
    是要打工賺錢，她入境後居住彰化市○○里○○○路118 號
    ，伊與黃賽金沒有履行過夫妻間之義務，黃賽金剛入境時是
    在彰化市幫人打掃，之後有朋友介紹至北部餐廳上班等語（
    見彰警分偵字第0980018490號警卷98年5 月31日調查筆錄）
    ；復於偵訊時亦證稱：伊不是真的要娶黃賽金為太太，是假
    結婚，去大陸的機票錢及食宿費用均是他們出的，不用還，
    伊在大陸有拿到報酬約2 萬或2 萬5 千元，正確數字忘記了
    。黃賽金來台後有工作，就與伊一起租房子，但住不同房間
    ，被告幫伊繳房租以抵報酬，伊沒有跟被告發生性行為，後
    來她就去台北工作，她去台北工作後就沒有再給我錢，登記
    時陳俊仁就知道是假結婚，因在大陸時陳俊仁均在旁有聽到
    伊與蔡宗信及大陸仲介講到假結婚費用、手續及報酬等語（
    見98年度偵字第5604號偵卷第9 頁至第11頁），觀諸沈嘉仁
    先後於警詢及偵訊時均證稱係透過陳俊仁與被告辦理假結婚
    、協助被告來台，此部分因沈嘉仁已死亡而無從向其進一步
    求證，但沈嘉仁生前多次之證詞均一致，且沈嘉仁倘若確與
    被告為夫妻間關係，當無擔負刑事上之罪責而向司法單位捏
    造其假結婚犯行之可能，其證詞自堪可採信。再者，證人陳
    俊仁於本院審理時亦具結證稱：蔡宗信認識大陸那邊有朋友
    做兩岸婚姻仲介的工作，伊就介紹沈嘉仁給蔡宗信，如果娶
    4 、50歲的可以免費，沈嘉仁當然說好，想不到那天去大陸
    的時候，怎麼用分配的？你跟這個你跟那個，去那邊直接分
    配好。因為那時候台灣社會還不知道兩岸有這個假結婚，沒
    辦法，一些證件什麼都被扣留在那裡。被告來台灣之後確實
    與沈嘉仁有住在一起，有沒有同住在一個房間我不曉得等語
    （見本院卷第69頁至第72頁），衡情證人陳俊仁與被告素無
    怨隙或利害關係，當無甘冒刑責追訴之風險而為虛偽證詞之
    理，且互核證人陳俊仁與另案被告沈嘉仁所證述之內容相互
    吻合，並無相互矛盾之情況，益徵渠等上開所證並非子虛，
    實值採信，被告黃賽金前揭所辯，均係臨訟杜撰之詞，無可
    信實。
  (三)復被告辯稱其曾與沈嘉仁在辭修北路共同生活幾年，沈嘉仁
    之女沈鳳春有前來會面云云。並聲請本院傳喚證人沈鳳春到
    庭為其作證。然證人沈鳳春於本院審理時具結證稱：伊沒有
    跟父親（即沈嘉仁）住在一起，有一次伊要找爸爸找不到人
    ，後來知道他去大陸，父親回來之後，只有跟伊說人家嫁進
    來了，住在辭修北路，叫伊去看一下，順便去拜拜，伊說好
    ，就騎機車去，父親帶路。父親是結婚之後新租屋在辭修北
    路這個地方，被告剛嫁過來與父親住在辭修北路那邊，伊有
    看了一眼而已就走了，也不清楚被告跟父親的狀況，父親的
    事情伊都不了解。1 年會見到父親1 、2 次，大都是在彰化
    市、菜市場等處遇到。後來被告打電話來，伊有去看被告，
    跟他講一下父親的婚姻已經判無效被關了，被告有問伊為何
    父親要告他，伊有跟被告說父親很內疚有講錯話，但其實父
    親沒有這樣跟我講過，伊只是要安慰她一下才這樣講等語（
    見本院卷第63頁至第68頁），查證人沈鳳春固證稱沈嘉仁曾
    向其表示被告嫁進來等情，然依沈嘉仁前開所述，其與被告
    間係假結婚之關係，則在沈嘉仁尚未有自白其犯行之意前，
    對外當然會掩飾其不法犯行，是在當時之情形下，沈嘉仁縱
    曾向證人沈鳳春表示被告為其配偶等詞，亦難認為沈嘉仁與
    被告有結婚之真意；又證人沈鳳春並未與被告及沈嘉仁同居
    共財，見面次數亦不多，其又僅見過被告一面，尚難據以認
    定被告有與沈嘉仁共同生活，而依沈嘉仁先前所述，其住在
    一起但並未同房等言以觀，則被告與沈嘉仁有共同居住之事
    實亦不足採為有利於被告認定之依據；況依證人沈鳳春所述
    ，其對被告稱沈嘉仁講錯話很內疚等情，只是為了安慰收容
    中之被告所訛稱，並非沈嘉仁之真意，足證被告為了來台工
    作，確與沈嘉仁有假結婚之協議無訛，被告前揭所辯尚屬無
    稽。
  (四)綜上所陳，被告所犯之行使明知為不實事項而使公務員登載
    於職務上所掌公文書之犯行，事證已臻明確，應予依法論科
    。
三、查被告行為後，刑法部分條文於民國94年2 月2 日經修正公
    布，並自95年7 月1 日起施行；又刑法施行法增訂第1條 之
    1 亦於95年6 月14日經總統公布，並自同年7 月1 日起施行
    。按行為後法律有變更者，適用行為時之法律，但行為後之
    法律有利於行為人者，適用最有利於行為人之法律，現行刑
    法第2 條第1 項定有明文，此條規定係規範行為後法律變更
    所生新舊法律比較適用之準據法，是刑法第2 條本身雖經修
    正，但刑法第2 條既屬適用法律之準據法，本身尚無比較新
    舊法之問題，於新法施行後，應一律適用裁判時之現行刑法
    第2 條之規定，為「從舊從輕」之比較，先予敘明。次按本
    次刑法修正之比較新舊法，應就罪刑有關之共犯、未遂犯、
    想像競合犯、牽連犯、連續犯、結合犯，以及累犯加重、自
    首減輕暨其他法定加減原因（如身分加減）與加減例等一切
    情形，綜其全部罪刑之結果而為比較（最高法院95年度第8
    次刑庭會議決議可資參照）。經查：
  (一)按刑法第33條第5 款修正為：「主刑之種類如下：五、罰金
    ：新臺幣一千元以上，以百元計算之」，是依修正後之法律
    ，刑法所得科處之罰金刑最低為新台幣1000元，與被告行為
    時之罰金罰鍰提高標準條例第1 條前段規定之提高倍數10倍
    及修正前刑法第33條第5 款規定之罰金最低額銀元1 元相比
    較，新舊法關於罰金刑之最高額固無不同規定，然罰金刑之
    最低額則已提高為新臺幣1000元；因此，比較上述修正前、
    後之刑罰法律，自以被告行為時即修正前關於刑法第33條第
    5 款規定較有利於被告。
  (二)刑法第28條關於共犯之規定，由「二人以上共同實施犯罪之
    行為者，皆為正犯」，修正為「二人以上共同實行犯罪之行
    為者，皆為正犯」，惟上述用語上之修正，乃因「實施」一
    詞之範圍，在解釋上是否包括「陰謀共同正犯」及「預備共
    同正犯」存有爭議，為杜爭議，明白宣示本條不包括「陰謀
    共同正犯」及「預備共同正犯」，但仍包括共謀共同正犯，
    乃將「實施」修正為「實行」（刑法修正理由參照），經比
    較新、舊法後，並無有利或不利之情形。
  (三)綜上被告全部罪刑之結果而為新、舊法比較，本院認為適用
    行為時即修正前刑法之相關規定處斷，對其較為有利，依刑
    法第2 條第1 項前段規定，自應一體適用修正前之刑法相關
    規定處斷。
  (四)另按增訂之刑法施行法第1 條之1 規定：「中華民國九十四
    年一月七日刑法修正施行後，刑法分則編所定罰金之貨幣單
    位為新台幣。九十四年一月七日刑法修正時，刑法分則編未
    修正之條文定有罰金者，自九十四年一月七日刑法修正施行
    後，就其所定數額提高為三十倍。但七十二年六月二十六日
    至九十四年一月七日新增或修正之條文，就其所定數額提高
    為三倍。」，依增訂之刑法施行法第1 條之1 第2 項，與罰
    金罰鍰提高標準條例第1 條，兩者適用結果之罰金額度，就
    罰金法定刑提高之「刑罰權規範內容」並無利或不利之變更
    ，自無刑法第2 條第1 項比較新舊法之適用，應逕適用現行
    有效、具特別法性質之刑法施行法第1 條之1 （最高法院95
    年度第21次刑事庭會議決議參照）。
四、按刑法第214 條所謂使公務員登載不實事項於公文書罪，須
    一經他人之聲明或申報，公務員即有登載之義務，並依其所
    為之聲明或申報予以登載，而屬不實之事項者，始足構成，
    若其所為聲明或申報，公務員尚須為實質之審查，以判斷其
    真實與否，始得為一定之記載者，即非本罪所稱之使公務員
    登載不實（最高法院73年臺上字第1710號判例意旨參照）。
    次按戶政事務所辦理結婚登記，僅就申請人所提供之身分證
    明文件及結婚證明文件內容是否填寫正確，及申請人是否適
    格進行審查，即予核發，該管公務員未就「婚姻關係是否有
    效成立」進行實質審查。是被告黃賽金明知其與沈嘉仁係虛
    偽結婚，被告為求順利入境台灣，而由沈嘉仁持上開結婚公
    證書，使戶政機關公務員在其等所掌之公文書上填載被告與
    沈嘉仁結婚等事項，已足以生損害於戶政機關對於戶政管理
    之正確性。核被告上開所為，係犯刑法第216 條、第214 條
    之行使使公務員登載不實文書罪。其使公務員登載不實之低
    度行為，應為行使之高度行為所吸收，不另論罪。被告與沈
    嘉仁間就上開犯行有犯意聯絡及行為分擔，應論以共同正犯
    。爰審酌被告與沈嘉仁假結婚並申報登記，影響主管機關管
    理戶政事務及審核入出境之正確性外，並危害國家社會安全
    ，兼衡其參與犯罪之程度輕重，暨考量其素行、生活狀況、
    智識程度等一切情狀，量處如主文所示之刑。另按被告行為
    後，關於易科罰金之折算標準，除刑法第41條有所修正外，
    罰金罰鍰提高標準條例亦於95年5 月17日經總統公布修正，
    刪除第2 條有關易科罰金及易服勞役折算標準之規定，再於
    98 年4月29日全面廢止。刑法第41條第1 項前段關於易科罰
    金之規定，新法修正為「犯最重本刑為五年以下有期徒刑以
    下之刑之罪，而受六個月以下有期徒刑或拘役之宣告者，得
    以新臺幣一千元、二千元或三千元折算一日，易科罰金」，
    惟依被告行為時之刑罰法律即修正前刑法第41條第1 項前段
    ：「犯最重本刑為五年以下有期徒刑以下之刑之罪，而受六
    個月以下有期徒刑或拘役之宣告，因身體、教育、職業、家
    庭之關係或其他正當事由，執行顯有困難者，得以一元以上
    三元以下折算一日，易科罰金」及廢止前罰金罰鍰提高標準
    條例第2 條關於「依刑法第四十一條易科罰金者，均就其原
    定數額提高為一百倍折算一日；法律所定罰金數額未依本條
    例提高倍數，或其處罰法條無罰金刑之規定者，亦同」等規
    定，易科罰金之折算標準最高為銀元300 元，最低為銀元
    100 元，換算為新臺幣後，最高額為新臺幣900 元，最低額
    為新臺幣300 元。比較修正前、後關於易科罰金折算標準之
    刑罰法律，適用修正前之規定即修正前刑法第41條第1 項前
    段及廢止前罰金罰鍰提高標準條例第2 條規定，對被告較為
    有利，爰依此諭知易科罰金之折算標準。末查被告所犯上開
    之罪，其犯罪時間既在96年4 月24日前，所犯刑法第216 條
    、第214 條之罪，復合於減刑條件，爰依中華民國九十六年
    罪犯減刑條例第2 條第1 項第3 款之規定減其刑期二分之一
    如主文所示，並諭知易科罰金之折算標準。
據上論斷，應依刑事訴訟法第299 條第1 項前段，刑法第2 條第
1 項前段、第216 條、第214 條，修正前刑法第28條、第41條第
1 項前段，廢止前罰金罰鍰提高標準條例第2 條，現行法規所定
貨幣單位折算新臺幣條例第2 條，刑法施行法第1 條之1 ，中華
民國九十六年罪犯減刑條例第2 條第1 項第3 款、第7 條、第9
條，判決如主文。
本案經檢察官賴志盛到庭執行職務。
中    華    民    國   100    年    3     月    11    日
                  刑事第五庭  法  官  王奕勛
以上正本證明與原本無異。
如不服本判決應於收受判決後10日內向本院提出上訴書狀，並應
敘述具體理由；其未敘述上訴理由者，應於上訴期間屆滿後20日
內向本院補提理由書（均須按他造當事人之人數附繕本）「切勿
逕送上級法院」。
中    華    民    國   100    年    3     月    11    日
                              書記官  戴國安
附錄本案論罪科刑法條全文：
中華民國刑法第214條
（使公務員登載不實罪）
明知為不實之事項，而使公務員登載於職務上所掌之公文書，足
以生損害於公眾或他人者，處 3 年以下有期徒刑、拘役或 5 百
元以下罰金。